最高法院刑事判決　　　　　　　　　　　　　　　八十八年度台上字第六七二三號
　　上　訴　人　甲○○　男
右上訴人因殺人未遂案件，不服台灣高等法院中華民國八十六年十月二十七日第二審
判決（八十六年度上訴字第二七一八號，起訴案號：台灣桃園地方法院檢察署八十五
年度偵字第一四五八二號），提起上訴，本院判決如左：
    主  文
原判決及第一審判決關於罪刑部分均撤銷。
甲○○殺人未遂，處有期徒刑伍年。
    理  由
本件原判決認定：上訴人甲○○係桃園縣八德市○○路○段六六號「力霸倫敦城」建
築工地之鋼筋工人，於民國八十五年九月十八日上午十一時許，在該工地內施工時，
因未依規定配戴安全帽而遭監工倉中智糾正，因而心生不滿乃萌報復之念。當日上午
十一時十五分許，甲○○沿該工地乙工區一樓樓板與臨時施工構台間，以兩塊模板合
併搭建寬約一‧五公尺，長約二公尺之便利橋有護欄之一側，由施工構台往一樓樓板
方向步行出來，適見倉中智自對向沿該便利橋無護欄之另側步行前來欲往施工構台，
甲○○認機不可失，明知該便利橋下即為深達四‧七五公尺之地下室，且便利橋下方
之地下室地面堆滿模板、鋼筋及水泥釘塊等雜物，並有豎立之預留鋼筋，人若墜落可
能因頭部碰撞地面或身體遭鐵釘、豎立之預留鋼筋刺中而造成死亡之結果，僅因為報
復遭糾正未依規定戴安全帽之細故，竟基於縱使致倉中智死亡亦在所不惜之不確定殺
人犯意，趁倉中智趨近其身旁之際，以雙手推倉中智之右肩，致倉某因重心不穩而墜
落地下室。幸倉中智係身體橫陳跌落在模板上，頭部並未與地面碰撞，且未遭豎立之
預留鋼筋或散置之鋼筋、鐵釘等物刺中而倖免一死，惟仍因此受有第一腰椎骨折、腹
部鈍傷之傷害，隨經在場同事將其送醫急救，甲○○則當場逃逸等情。係以上開事實
，業據告訴人倉中智迭於警訊、第一審偵、審中、原法院調查時指訴綦詳，並有長庚
紀念醫院診斷證明書（甲種）影本一紙在卷可稽。且證人即當時行走在倉中智前面之
賴皇顯於偵查中證稱：（便橋）是一邊有護欄，另一邊沒有護欄云云，又於第一審法
院調查時結證稱：倉中智見上訴人未戴帽子，便叫他要戴帽子，等我們後來要去臨時
構台而走便利橋時，剛好上訴人也過來，而我走在倉中智前面，在與上訴人擦身過後
，我聽到身後倉中智叫「啊！」，等我回頭，他並叫「怎會如此！」並見他重心不穩
，往後退二步，過一會便掉下去了，當時上訴人是側身右斜看著倉中智……當時上訴
人站原處，並無趨前拉倉中智……其所站位置（離欄杆之距離）與我擦身時是相同的
……便橋很平，而且我們在做便橋時會挑比較好的模板……當時倉中智跌在一疊模板
上，旁邊有許多鋼筋及預留筋各等語；證人即同在該工地工作之王來旺於第一審法院
調查時亦結證稱：（便橋）之兩塊模板接縫處是較軟，接縫處尚平坦等語；另證人即
工地副主任周基賢於第一審法院調查時復結證稱：當天事發之後，上訴人不見了，我
找他們工頭叫他去找上訴人出面……下班時他有來，在辦公室他有說因倉中智指正他
戴安全帽之事，他不高興才會推倉中智下去，（構台）高度有四、五米深，（底下）
有預留鋼筋突出（豎立）及散置鋼筋及模板等語。查行走時若不慎絆物跌倒，因重心
不穩必有踉蹌跌步位置移動之情形，當不至尚能兀立原位，屹立不搖。茲上訴人於倉
中智墜落橋下之際，尚且站立原位，文風不動，既無身體前傾，跌步踉蹌重心不穩之
姿，杵立位置亦未前移或右偏，核與跌倒時之身體動態即有不符，況其當日係沿便橋
有護欄之一側行走，於腳絆他物行將跌倒之際，依本能反應，亦應就近順手緊抓其左
側之護欄，豈有任己往前跌撞之理﹖又上訴人若確係不慎碰及倉中智，並非故意推落
，惟倉某既非立時墜落橋下，其於見倉某後退重心不穩，將跌落橋下時，依情其儘有
餘裕可趨前伸手拉住倉某，又豈會毫無動靜，端立原位而任令倉中智跌落橋下﹖況該
便橋橋面平坦，復經賴皇顯、王來旺陳明在卷，而經第一審法院質以上訴人當時絆到
何物﹖其先稱踢到模板，繼又改稱係模板上之水泥云云，惟一般模板上若仍殘存有水
泥塊，因已風乾，質地甚脆，並與模板附著不固，隨手一扳即可剝落，且厚度均薄，
不致使人絆倒，經第一審法院再以此情質問，上訴人隨又改稱是自己走路不小心，並
非因物絆倒云云。審度其左支右絀，陳詞反覆之情，足徵其確係故意推落倉中智之情
，灼然至明。而該便利橋離地下室之地面高達四‧七五公尺，業經檢察官至現場勘驗
無訛，有勘驗筆錄所載可稽，且橋下方之地下室地面堆滿模板、鋼筋等雜物，並有豎
立之預留鋼筋，復據賴皇顯、周基賢供陳明確，上訴人於偵查中亦自承地下室有模板
、水泥釘塊等語，參酌警員廖水清於偵查中所提相片四幀及告訴人所提七幀現場照片
，該工地地下室之地面上確散置有模板、鋼筋、水泥塊等雜物，且有豎立之預留鋼筋
等，歷歷可見。查該便利橋下既為深達四‧七五公尺之地下室，且其下方之地下室地
面又堆滿模板、鋼筋及水泥釘塊等雜物，並有豎立之預留鋼筋，人若墜落可能因頭部
碰撞地面或身體遭鐵釘、豎立之預留鋼筋刺中而造成死亡之結果，當為上訴人所得認
識，即上訴人於偵查中亦供承：（人若掉下去可能發生什麼狀況﹖）可能會死掉等語
。茲上訴人既預見人若跌落有致死之可能，竟又容任該結果之可能發生而悍然將倉中
智推落橋下，是其具有殺人之不確定故意彰彰甚明。為其所憑之證據及認定之理由。
而以上訴人否認有殺人之故意，並辯稱：其係行走時不慎為橋上之物絆倒而碰及倉中
智，並未故意將之推落云云，為飾卸之詞，不足採取；並以證人黃秋生、蔡國良所為
有利上訴人之供詞，及雙方於八十六年八月二十六日所立和解書內載上訴人因不慎跌
倒右手推倒告訴人等語，核與上開事證不符，不足資為上訴人未犯罪之證明，又本件
事證已臻明確，上訴人請求履勘現場及傳訊證人蔡瑞榮，核無必要，在理由內依憑卷
證資料，詳加指駁及說明。因認第一審判決以上訴人所為，係犯刑法第二百七十一條
第二項、第一項之殺人未遂罪。其已著手於殺人行為之實施，因告訴人倉中智係身體
橫陳跌落在模板上，頭部並未與地面碰撞，且未遭豎立之預留鋼筋或散置之鋼筋、鐵
釘等物刺中等外部障礙而未生死亡結果，為障礙未遂，爰依刑法第二十六條前段，減
輕其刑。適用上開法條，並審酌一切情狀，論上訴人以殺人未遂罪，判處有期徒刑六
年，為無不合，予以維持，駁回上訴人在第二審之上訴，原無不合。惟查科刑之判決
書，應於理由內記載科刑時就刑法第五十七條或第五十八條規定事項所審酌之情形，
為刑事訴訟法第三百十條第三款所明定，此項規定，依同法第三百六十四條，又為第
二審所準用。本件第一審判決係審酌上訴人僅因遭告訴人糾正未戴安全帽之細故，即
起意殺人，惡性甚重，犯後猶圖飾詞狡卸，未見悔意，迄未賠償告訴人之損害，及告
訴人實際所受傷害之輕重等一切情狀，量處有期徒刑六年。而刑法第五十七條第十款
所稱犯罪後之態度，即包括犯人犯罪後，因悔悟而力謀恢復原狀，或賠償損害等情形
。本件上訴人於原審審理中之八十六年八月二十六日，已就民事損害賠償事件與告訴
人達成和解，並賠償其損害，有和解書乙份在卷可稽，復為原判決確認之事實，足徵
上訴人犯罪後之態度與第一審比較，已然不同。原審駁回上訴人之第二審上訴維持第
一審判決之科刑理由，對此科刑時應予斟酌之事項，並未於判決理由內依上開規定載
明審酌之情形，自有判決理由不備之違誤。應認上訴為有理由。而顧此違誤，並不影
響事實之認定，應由本院將原判決及第一審判決關於罪刑部分撤銷。爰依刑法第二十
六條前段，減輕其刑。並審酌上訴人僅因遭告訴人糾正未戴安全帽之細故，即起殺人
報復之意，惡性非輕，犯後猶圖飾詞狡卸，不知悛悔，惟已於原審審理中與告訴人成
立民事上和解，賠償其損害，有和解書乙份在卷可稽，及衡以本件被害人實際所受之
傷，尚非嚴重等一切情狀，量處如主文第二項所示之刑，以示懲儆。
據上論結，應依刑事訴訟法第三百九十八條第一款，刑法第二百七十一條第二項、第
一項、第二十六條前段，判決如主文。
中      華      民      國    八十八    年     十一     月    二十五    日
                              最高法院刑事第四庭
                                  審判長法官  黃  劍  青
                                        法官  劉  敬  一
                                        法官  林  增  福
                                        法官  邵  燕  玲
                                        法官  石  木  欽
      右正本證明與原本無異
                                              書  記  官
中      華      民      國    八十八    年     十二     月      二      日
                                                                        Ｔ
